臺灣高等法院臺中分院民事判決
110年度建上易字第46號
上  訴  人  鴻佑機械鈑金有限公司

法定代理人  倪學墩  
訴訟代理人  倪暟佑  
            林亮宇律師
            王雲玉律師
被 上訴 人  剴聚建材有限公司

法定代理人  王俊明  
訴訟代理人  何孟育律師

上列當事人間請求給付工程款等事件，上訴人對於中華民國110
年10月20日臺灣臺中地方法院110年度建字第27號第一審判決提
起一部上訴，本院於111年9月7日言詞辯論終結，判決如下：
    主  文
上訴駁回。
第二審訴訟費用由上訴人負擔。
    事實及理由
一、上訴人主張：
　　兩造於民國108年4月30日簽訂工程承攬契約書(下稱系爭契
    約)，約定由被上訴人向上訴人承攬臺中市○○區○○區○○○○○路
    00號工廠室內裝修(下稱系爭工程)，工程總價新臺幣(下同)
    67萬8,499元(含稅金額為71萬2,424元)，預定工期自108年4
    月24日起至同年5月17日止，關於設計、施工、圖說、文件
    規格應經上訴人同意，且被上訴人應按設計施工圖說文件、
    估價單及施工範圍說明書規範確實施工，被上訴人復提供預
    鑄輕質混凝土板(即ALC板)資料(下稱甲文件)、伊通ALC板施
    工手冊YTONG伊通板材手冊(下稱乙文件，與甲文件合稱系爭
    文件)，供作圖說文件。嗣因被上訴人未依如附表一欄所
    示板材或工法施工，致生如附表一欄所示瑕疵(下稱系爭瑕
    疵)，上訴人遂於108年5月6日要求停工，再於108年5月16日
    協調會時要求被上訴人改善系爭瑕疵，復於108年8月9日郵
    寄台中法院郵局存證號碼1947號存證信函(下稱1947號函)予
    被上訴人，通知限期修繕未果，上訴人始於108年8月30日郵
    寄台中法院郵局存證號碼2130號存證信函(下稱2130號函)予
    被上訴人，通知被上訴人解除系爭契約。是系爭契約既經解
    除，致上訴人受有如附表二欄(編號5除外)所示損害，上訴
    人自得請求如數賠償或返還其利益。爰依民法第179條、第4
    95條第1項規定，擇一請求被上訴人應給付上訴人113萬9,77
    6元，及起訴狀繕本送達翌日即110年3月7日起至清償日止，
    按年息5%計算之利息(下稱113萬9,776元本息；上訴人於原
    審請求被上訴人應給付419萬1,803元本息，原審判決駁回上
    訴人全部請求；上訴人僅就113萬9,776元本息敗訴部分提起
    上訴，其餘敗訴部分未提起上訴，因已確定而未繫屬本院，
    下不贅敘)。
二、被上訴人則以：
　　兩造未約定何種板材及工法施作，仍由被上訴人本於專業評
    估選擇施作，且經原法院囑託社團法人臺中市土木技師公會
    (下稱中技會)鑑定結論，肯認被上訴人施作符合系爭契約。
    系爭文件均非系爭契約所指圖說文件，僅屬介紹ALC板材特
    性及多種工法之舊版型錄，其中多屬平接式，凹凸槽企口(
    下稱凹凸槽)僅為少數。又兩造事先已合意C、H型鋼連結工
    法，自無施作工法之瑕疵。況被上訴人未完工前即被迫停工
    ，上訴人不得逕指坡度有何洩水瑕疵等語，資為抗辯。
三、原審為上訴人全部敗訴之判決，上訴人僅就其中113萬9,776
    元本息敗訴部分，提起上訴；兩造之聲明如下：
  ㈠上訴人之上訴聲明：
  ⒈原判決關於駁回上訴人後開第⒉項之訴部分廢棄。
  ⒉被上訴人應給付上訴人113萬9,776元本息。  
  ㈡被上訴人之答辯聲明：
　  上訴駁回。
四、兩造不爭執事項：
  ㈠兩造於108年4月30日簽定系爭契約，約定由被上訴人向上訴
　  人承攬系爭工程，工程總價67萬8,499元(含稅金額為71萬2,
　  424元)；預定工期自108年4月24日起至同年5月17日止(見原
　  審卷第27-32頁)。
　㈡被上訴人曾提供系爭文件給上訴人(見原審卷第33-93頁)。
  ㈢上訴人已於108年5月3日給付被上訴人工程款21萬3,718元(
　  見原審卷第95頁)。
  ㈣被上訴人自108年5月15日起未再進場施作(被上訴人抗辯被
　  迫停工；上訴人主張被上訴人拒絕進場施作；見原審卷第19
　  1頁、本院卷第49頁)。
  ㈤上訴人於108年8月9日郵寄1947號函予被上訴人，通知被上
　  訴人有系爭瑕疵，請求被上訴人應於收文10日內進場修補系
　  爭瑕疵，被上訴人已於108年8月12日收受1947號函(見原審
　  卷第99-104頁)。
　㈥上訴人於108年8月30日郵寄2130號函予被上訴人，通知被上
　  訴人解除系爭契約，並請求被上訴人返還工程款21萬3,718
　  元、賠償保管費用及營業損失等意旨，被上訴人已於108年
　  9月2日收受2130號函(見原審卷第105-108頁)。
　㈦上訴人向臺灣臺中地方法院(下稱臺中地院)聲請保全證據，
　  經臺中地院以108年度聲字第280號裁定准許，並囑託中技會
　  鑑定系爭工程有無系爭瑕疵等事項，上訴人因此支出鑑定費
　  用15萬元(見原審卷第109-145頁) 。
五、兩造爭執事項：
  ㈠兩造有無約定ALC板材之連結型式(平接式或凹凸槽)？
  ㈡兩造有無約定C、H型鋼之連結工法(直接或交錯搭接)？
  ㈢系爭工程有無系爭瑕疵？
  ㈣上訴人依民法第179條、第495條第1項規定，擇一請求被上
　  訴人應給付上訴人113萬9,776元本息，有無理由？
六、本院之判斷：
　㈠ALC板材連結工法：
　⒈上訴人主張兩造約定ALC板連結工法為凹凸槽，無非以系爭文
    件乃系爭契約第3條約定之圖說文件，及系爭文件部分記載
    凹凸槽工法，為其主要依據。然此情均為被上訴人所否認，
    並以前詞置辯。經查：
  ⑴系爭契約第2條固約定設計、施工、圖說、文件規格應經上
　　訴人同意，及被上訴人應按設計施工圖說文件、估價單及施
　　工範圍說明書規範確實施工(見原審卷第28頁)。惟觀諸系爭
　　契約與系爭文件，其上均未明載系爭文件即屬系爭契約第3
　　條所指圖說文件，亦未若施工預定進度表記明屬系爭契約之
　　附件(見原審卷第32頁)，自難逕認上訴人此部分主張為真實
　　。
　⑵縱認系爭文件屬系爭契約之圖說文件，惟系爭文件之圖說工
　　法，其內容詳載平接式與凹凸槽兩種工法，此情有被上訴人
　　所提解說註記版系爭文件在卷可參(見本院卷第301-376頁)
　　，自難逕認兩造就此已約定具體工法。
　⑶兩造僅於系爭契約第5條約定地板與內牆材料，採用厚75mm預
    鑄輕質混凝土板(見原審卷第28頁)，此外通觀系爭契約全文
    內容，別無ALC板連結工法之約定。此由中技會鑑定報告書
    第11頁記載「板材形式及材質：系爭工程承攬契約第5條，
    地板、內牆材料為『地板-厚度75mm預鑄輕質混凝土板』，另
    鴻佑公司報價單中工程項目為『TYPE A-標準板(75mm預鑄輕
    質混凝土板)』、『TYPE B內牆工程(75mm預鑄輕質混凝土板)』
    ，工程承攬契約相關内容僅註明板材厚度。另由附件五資料
    可知，板材形狀有平接板、U槽型、凹凸槽型、C槽型等形狀
    ，惟系爭工程契約未説明板材形狀...系爭工程現場ALC板為
    平接型，板厚為7.5cm，尚符合系爭工程契約」(見原審卷第
    125頁)，亦可明瞭此情。
　⑷證人即系爭工程設計監造單位舞夏設計工作室負責人林冠宇
    於本院審理時證稱：何種板材屬系爭契約內容，兩造事先未
    確認何種板材等語(見本院卷第80-82頁)，益見上訴人主張
    兩造約定凹凸槽工法，要難採認。
　⒉從而，兩造未約定ALC板材之連結型式，應無疑義。　
　㈡C、H型鋼之連結工法：
　⒈上訴人雖主張C、H型鋼之連結工法為交錯搭接，未據上訴人
　　舉證以實其說，且通觀系爭契約全文，亦未明定此工法，自
　　難遽認上訴人此部分主張為真實。  
　⒉林冠宇於本院審理時固證稱不知C、H型鋼連接工法等語(見
　　本院卷第80-81頁)，惟參酌被上訴人與舞夏設計工作室人員
　　「如懿」於108年4月18日以LINE確認直接搭接工法，此有被
　　上訴人所提相符之LINE對話擷圖附卷可證(見原審卷第215-2
　　17頁)，上訴人亦自承「如懿」乃系爭工程之設計師(見原審
    卷第288頁)，可認為乃上訴人手足之延伸，經該設計師同意
    者，即可視為本人所為。準此，可知被上訴人抗辯事先徵得
    上訴人同意，而採用直接搭接工法乙情，應堪採信。至林冠
    宇於108年5月22日兩造協調會(見本院卷第59-60頁)與本院
    審理時均否認上情，均核與前述客觀事證不符，自難資為上
    訴人有利認定之依據。     
　⒊參以中技會鑑定報告書第12頁載明「鑑定技師檢查現場4樓
　　已經鋪設ALC板之地板及C型鋼構件，板片及C型鋼配置尚符
　　合剴聚公司所提出之『鴻佑機械鈑金(有限)公司增建工程』
　　板片分隔圖及C型鋼配置圖」(見原審卷第126頁)。
　⒋從而，上訴人猶主張兩造約定C、H型鋼之連結工法為交錯搭
　　接，而非直接搭接，應非可採。
　㈢有無系爭瑕疵：
　⒈按物之瑕疵係指存在於物之缺點而言。凡依通常交易觀念，
　　或依當事人之約定，認為物應具備之價值、效用或品質而不
　　具備者，始屬瑕疵(最高法院94年度台上字第1112號判決參
　　照)。次按承攬人完成工作，應使其具備約定之品質，及無
　　減少或滅失價值，或不適於通常或約定使用之瑕疵，民法第
　　492條定有明文。此即承攬人瑕疵擔保責任，以瑕疵於完成
　　工作時存在者為要件，若工作尚未完成即無瑕疵之可言。定
　  作人主張工作有瑕疵，請求承攬人負瑕疵擔保責任者，必須
    舉證證明工作有瑕疵之事實(最高法院105年度台上字第1257
    號判決參照)。經查：
　⑴依系爭契約第10條驗收約款(見原審卷第29頁)，可知被上訴
　　人應負瑕疵擔保責任者，應以系爭工程完工後，經兩造會同
　　驗收後發現之瑕疵為限。準此，上訴人於工期尚未屆至，片
　　面先於108年5月6日要求被上訴人停工(見原審卷第14-15頁
　　)，繼以拒絕被上訴人取回設備材料(見本院卷第111頁)，自
　　可合理推認上訴人自108年5月15日起禁止被上訴人進場施作
　　之情，遑論未經完工驗收，則上訴人逕主張系爭工程有系爭
　　瑕疵，於法即有未合，應難遽採。
　⑵兩造既未約定採用凹凸槽施作ALC板，則被上訴人本於專業
　　評估，而選擇採用業界常用之平接式板材；復經上訴人同意
　　，採用直接搭接法施作C、H型鋼，俱難認有何未具備價值、
　　效用或品質之瑕疵。此由中技會鑑定結論亦肯認現場舖設之
　　7.5公分厚ALC版材強度足夠供辦公室樓板使用，及現場舖設
　　C型鋼構件符合板片分隔圖及配置圖(見原審卷第126頁)，益
　　臻明瞭。上訴人主張被上訴人採用工法屬有安全疑慮之瑕疵
　　，應屬其主觀臆測之詞，不足採信。
　⑶系爭契約附件雖訂有預定進度表，然ALC板樓地板施工步驟
　　：第①步驟係C型鋼固置於原結構之H鋼樑上方；第②步驟是
　　鋪設ALC板固置於C型鋼上方；第③步驟是鋪設陽台洩水區AL
　　C板，再做防水工程處理，此有被上訴人所提施工步驟圖說
　　附卷可稽(見原審卷第233-235頁)。再參以被上訴人抗辯系
　　爭工程僅施作至第②步驟，第③步驟尚未施作，及上訴人禁
　　止被上訴人繼續進場施作，則上訴人於工期未屆至，且未經
　　完工驗收前，逕行主張系爭工程有如附表一欄編號3所示
　　洩水功能不足之瑕疵，應無依據，自非可採。
  ⒉從而，上訴人主張系爭工程有系爭瑕疵，均非可採。
  ㈣113萬9,776元本息請求：
　⒈按因可歸責於承攬人之事由致工作發生瑕疵，定作人固得解
　　除契約，並得請求損害賠償。但所承攬之工作為建築物或其
　　他土地上之工作物，非其瑕疵重大致不能達使用之目的者，
　　定作人不得解除契約，此觀民法第494條、第495條規定自明
　　(最高法院98年度台上字第77號裁定參照)。此條所稱之損害
　　賠償，係指因承攬人所完成之工作發生瑕疵，致定作人之權
　　益受有損害，定作人得請求承攬人賠償者而言。如定作人所
　　受之損害，非因承攬人所完成之工作發生瑕疵所致，而係因
　　其他原因所致，則定作人不得依該條規定請求損害賠償(最
　　高法院77年度台上字第1991號判決參照)。經查：
　⑴系爭工程既無系爭瑕疵，上訴人亦未能證明有何不能達使用
　　目的之情，且系爭工程乃建築物之增建工程，則上訴人主張
　　以2130號函解除系爭契約，難認合法，亦不得據以請求損害
　　賠償。
　⑵被上訴人受領報酬，乃本於有效之系爭契約，所施作而應領
　  之報酬；又上訴人所支出拆除費用、聲請保全證據裁判費、
　  鑑定費用、保管費用等(下稱拆除等費用)，均非因被上訴人
　  施作系爭工程發生瑕疵所致，實乃上訴人任意行為所生；另
　  依上訴人所提房屋租賃契約書(見原審卷第147-150頁)，其
　  出租人係訴外人鼎臻機械鈑金股份有限公司，而非上訴人，
　  且未經承租人即訴外人博辰科技股份有限公司(下稱博辰公
　  司)簽章，難認上訴人有此損失。
　⑶從而，上訴人未因系爭工程發生瑕疵，受有若何損害，則   
   其依民法第495條第1項規定，請求被上訴人給付113萬9,776
　  元本息，應無依據。
　⒉按民法第179條規定之不當得利，須當事人間財產損益變動
　  ，即一方所受財產上之利益，與他方財產上所生之損害，係
　  由於無法律上之原因所致者，始能成立；倘受益人基於債權
    或物權或其他權源取得利益，即屬有法律上之原因受利益，
    自不成立不當得利(最高法院101年度台上字第1411號判決參
    照)。經查：
　⑴系爭契約既無系爭瑕疵，且上訴人解除系爭契約不合法，則
    被上訴人受領報酬，乃本於有效之系爭契約所施作應領之報
    酬，即屬有法律上之原因受利益。
　⑵上訴人所支出拆除等費用，及其主張未能如期出租之損失，
    均非因被上訴人施作系爭工程發生瑕疵所致，乃上訴人任意
    行為所致，縱因此受有損害者，亦難認被上訴人受有若何利
    益，自無不當得利之可言。
　⑶從而，上訴人或未因系爭工程發生瑕疵受有損害，或被上訴
    人未因此受有利益，則上訴人依民法第179條規定，請求被
    上訴人給付113萬9,776元本息，應無依據。
七、綜上所述，上訴人依民法第179條、第495條第1項規定，請
    求被上訴人應給付上訴人113萬9,776元本息，非屬正當，不
    應准許。從而原審就此所為上訴人敗訴之判決，並無不合。
    上訴論旨指摘原判決此部分不當，求予廢棄改判，為無理由
    ，應駁回其上訴。
八、本件事證已臻明確，被上訴人無須負損害賠償責任與返還不
    當得利責任，則上訴人猶聲請向博辰公司函查曾否向上訴人
    承租前開廠房，自無必要；又兩造其餘之攻擊或防禦方法及
    所用之證據，經本院斟酌後，認為均不足以影響本判決之結
    果，爰不逐一論列，附此敘明。
九、據上論結，本件上訴為無理由，依民事訴訟法第449條第1項
    、第78條，判決如主文。
中　　華　　民　　國　　111 　年　　9 　　月　　28　　日
    　　        工程法庭  審判長 法　官  楊 國 精
   　　　　　　　　　　　　　　  法　官  林 筱 涵
      　　　　　　　　　　       法  官  陳 正 禧   
正本係照原本作成。             
不得上訴。
                                 書記官  陳 三 軫   
　　　　　　　　　　　　　　　　　
中　　華　　民　　國　　111 　年　　9 　　月　　28　　日
附表一：       編號 工項 上訴人主張 　工法 被上訴人 　採用工法 上訴人主張瑕疵 備註   １ ALC板材(預鑄輕質混凝土板) 凹凸槽企口 平接式 ⑴防水未達標準 ⑵耐固未達標準   ２ C型鋼、H型鋼 交錯搭接 直接搭接 未交互撐   ３ 坡度設計 ------ ----- ⑴預留高度過高 ⑵洩水坡度不足 ⑶水平高低點置反 ⑷難達洩水功能  
　
附表二(金額新臺幣元)：        編號 項目 上訴人請求 ⑴原審請求金額 ⑵二審請求金額 被上訴人答辯 准駁 ⑴原審 ⑵本院 備註(上訴人主張受損情形)    １ 已領工程款 ⑴21萬3,718元 ⑵21萬3,718元 已施作之報酬、非不當得利 ⑴0 ⑵0 見原審卷第95頁    ２ 拆除瑕疵工 項費用 ⑴25萬1,085元 ⑵25萬1,085元 非瑕疵之損害，亦非不當得利   ⑴0 ⑵0 土技會鑑定結論(見原審卷第137頁)    ３ 裁判費及鑑定費用 ⑴15萬1,000元 ⑵15萬1,000元 非瑕疵之損害，亦非不當得利 ⑴0 ⑵0 土技會鑑定費用15萬元、原審聲請保全證據裁判費1,000元(見原審卷第141-145頁)    ４ 租金損失 ⑴51萬6,000元 ⑵51萬6,000元 租約難認真正，且出租人非上訴人，難認有此損失  ⑴0 ⑵0 無法如期出租予訴外人博辰科技股份有限公司之租金損失(自108年11月1日起至109年10月30日止，每月租金 43,000元，合計51萬6,000元；見原審卷第147-150頁)     ５ 營業損失 ⑴300萬元 ⑵0 ------ ⑴0 ⑵0 二審不再請求    ６ 設備材料保 管費用 ⑴6萬元 ⑵7,973元 上訴人阻撓取回，有違誠信，所提單據不足證明有此支出  ⑴0 ⑵0 上訴人解除系爭契約後保管被上訴人置於工地之設備材料之費用(見本院卷第121-123頁)   合計 ⑴419萬1,803元 ⑵113萬9,776元   ⑴0 ⑵0